最高法院刑事判決　　　　　　九十四年度台上字第四六七０號
　　上 　訴　 人
　　即　自訴　人　泰煌餐廳有限公司
　　　　　　　　　　　　　送達代收人：林永頌律師
　　上　 訴　 人
　　即　自訴　人
　　兼上列代表人　謝寶珠
　　　　　　　　　　　　　香港.
　　　　　　　　　　　　　送達代收人：林永頌律師
　　共　　　　同
　　自 訴代理 人　林永頌律師
　　　 　　　　　 施淑貞律師
　　上訴人即被告　甲○○原名.
　　　　　　　　　　　　　送達代收人：張靜律師
　　選 任辯護 人　張　靜律師
　　被　　　　告　乙○○
　　　　　　　　　　　　　號
上列上訴人等因泰煌餐廳有限公司等自訴被告等偽造有價證券等
罪案件，不服台灣高等法院中華民國九十一年三月二十八日第二
審判決（八十八年度上訴字第一三二八號，自訴案號：台灣台北
地方法院八十六年度自字第一０三八號），提起上訴，本院判決
如下：
    主  文
原判決撤銷，發回台灣高等法院。
    理  由
本件原判決撤銷第一審以上訴人即被告甲○○（原名卓彩雲）關
於行使偽造私文書及詐欺部分，其犯罪尚屬不能證明，諭知其此
部分無罪之判決，改判依牽連犯、連續犯之例，從一重論處甲○
○行使偽造私文書，足以生損害於他人及公眾罪刑；又維持第一
審以甲○○及被告乙○○被訴偽造有價證券部分，尚屬不能證明
，諭知渠等該部分無罪之判決，駁回上訴人即自訴人泰煌餐廳有
限公司、謝寶珠上開部分之上訴，固非無見。
惟按犯罪之被害人而有行為能力者，始得提起自訴，此觀刑事訴
訟法第三百十九條第一項規定甚明。又自訴人於辯論終結前死亡
者，得由同法第三百十九條第一項所列得提起自訴之人於一個月
內聲請法院承受訴訟，如無承受訴訟之人或逾期不為承受者，法
院應分別情形，逕行判決或通知檢察官擔當訴訟，同法第三百三
十二條復定有明文，而此項規定於第二審之審判亦有適用，同法
第三百六十四條亦有規定。查原判決以本件上訴人即自訴人泰煌
餐廳有限公司（下稱「泰煌公司」）已提出民國八十七年十一月
十六日上網查詢之公司登記基本資料，認泰煌公司得提起本件自
訴，固非無據；然泰煌公司似已據主管機關於八十九年十二月六
日撤銷其公司登記，此有經濟部公司登記資料及申請案件查詢系
統可悉，如屬無訛，原審法院於九十一年三月二十八日為判決時
，泰煌公司是否仍然存在，不無疑問，原審未就此詳加調查釐清
，致其委任代理人及其後踐行之訴訟程序是否適法均有疑問，因
關係二造當事人之攻擊及防禦訴訟權之行使，自有再加調查、審
認之必要。又按刑事訴訟法第九十五條第一款規定：「訊問被告
應先告知犯罪嫌疑及所犯所有罪名。罪名經告知後，認為應變更
者，應再告知。」，乃被告在刑事訴訟程序上應受告知之權利，
為憲法第八條第一項正當法律程序保障內容之一，旨在使被告能
充分行使防禦權，以維審判程序之公平。如法院於審判期日，就
起訴效力所及之擴張犯罪事實或變更起訴法條之同一性事實，未
依刑事訴訟法第九十六條、第一百七十三條、第二百八十九條等
規定踐行調查辯論程序，即命辯論終結，逕行就起訴效力所及之
擴張犯罪事實及罪名或變更起訴書所引之法條而為判決，就此等
擴張之事實及新罪名而言，實已剝奪被告正當法律程序之保障，
而於判決顯然有影響，自應認該判決為違背法令。本件依原審審
判筆錄之記載，雖已告知甲○○以自訴狀所列罪名為辯論範圍（
亦即偽造私文書、使公務員登載不實事項於公文書、詐欺、業務
侵占等罪名），然原判決理由內認甲○○另牽連犯有背信之罪，
就甲○○牽連所犯背信罪部分，原審於審理程序中並未告知其罪
名，致其防禦權不能充分行使，揆之上開說明，自非適法。又按
科刑之判決書，對於犯罪事實必須詳加認定，而後於理由內敘明
其認定犯罪事實所憑之證據，及其認定之理由，方足以資論罪科
刑，其所載事實理由與其所宣告之主文，必須相互一致，若僅於
理由內敘明其有犯罪之證據，而事實欄內並未認定，則理由失其
根據，僅於主文內宣告其罪刑，而事實理由內均未記載，則主文
失其根據，均與法定程式不符，其判決即難謂非違法。查刑法第
三百四十二條第一項之背信罪，以為他人處理事務為前提，且必
須違背任務之行為，具有為圖取不法利益，或圖加不法損害之意
思，為構成要件。本件原判決於理由欄內雖已敘明甲○○另牽連
犯背信之罪，然事實欄內並未記載甲○○究係為何人處理事務，
以及其有如何背信之事實，亦有事實不明與理由失據之違法。以
上違誤，或為上訴人等上訴意旨所指摘，或屬本院得依職權調查
之事項，應認原判決關於被告等被訴偽造有價證券部分及甲○○
行使偽造私文書部分，均有撤銷發回更審之原因。又原判決不另
為無罪之諭知部分（原判決理由乙、四）、甲○○牽連所犯背信
罪及被訴業務侵占罪部分，及乙○○被訴牽連所犯詐欺罪、業務
侵占罪部分，基於審判不可分之原則，應一併發回，合予指明。
據上論結，應依刑事訴訟法第三百九十七條、第四百零一條，判
決如主文。
中　　華　　民　　國　九十四　年　　八　　月  二十五  日
                      最高法院刑事第六庭
                          審判長法官  莊　登　照
                                法官  洪　明　輝
                                法官  黃　一　鑫
                                法官  魏　新　和
                                法官  林　秀　夫
      本件正本證明與原本無異
                                      書  記  官
中　　華　　民　　國　九十四　年　　九　　月    二  　日
                                                    ｍ
